臺灣高等法院臺中分院民事判決　九十一年度重上字第三七號
　　　上　訴　人　甲○○
　　　被 上訴 人　丙○○
　　　複 代理 人　乙○○
右當事人間請求給付價金事件，上訴人對於中華民國九十一年一月十八日臺灣臺中地
方法院九十年度重訴字第五九三號第一審判決提起上訴，本院判決如左：
    主    文
原判決關於命上訴人給付自民國八十九年七月一日起至清償日止按週年利率百分之五
計算之利息部分，及該部分假執行之宣告，暨訴訟費用之裁判均廢棄。
右廢棄部分，被上訴人在第一審之訴及其假執行之聲請均駁回。
被上訴人應於上訴人給付新臺幣陸佰陸拾伍萬玖仟玖佰參拾肆元之同時，將附表所示
之不動產所有權移轉登記予上訴人。
其餘上訴駁回。
第一、二審訴訟費用由上訴人負擔十分之九，餘由被上訴人負擔。
    事實及理由
一、被上訴人起訴主張：兩造於民國（下同）八十六年九月十六日簽訂「合約書」，
    約定上訴人應負責尋找合適之標的物，及處理投標、過戶、銷售等全部事務，被
    上訴人則負責以自己之名義投標，並負擔所需之全部資金包含保證金、尾款、契
    稅、登記費等，得標後房地過戶在被上訴人名下，銷售所得之價金，扣除成本後
    ，由被上訴人分得四分之三，上訴人分得四分之一，又上訴人若自投標日起半年
    內尚未將標得之房地銷售出去，則被上訴人可以選擇繼續銷售，或以原投入之總
    金額加計週年利率百分之十之利息賣給上訴人，上訴人須無條件接受等。兩造簽
    訂合約後，即開始進行標售事宜，嗣分別於八十六年十二月十一日、十八日及八
    十七年一月二十二日，依序標得如附表所示甲、乙、丙三標之建物及土地（下稱
    系爭房地），其中甲、乙二標係由被上訴人負擔所有費用，丙標則由兩造各出資
    二分之一。系爭房地於得標日起，即由上訴人依雙方所訂售價銷售，然上訴人自
    始至終皆未能售出，依雙方合約書第七條之約定，若自投標日起半年內未銷售出
    去，被上訴人可以選擇以原投入之總金額加計週年利率百分之十之利息賣給上訴
    人，但因上訴人要求延長銷售期間，被上訴人乃兩度同意繼續銷售，並由上訴人
    分別於合約書上書立：「八十八年五月二十五日增訂：再半年若尚未賣出，則乙
    方（即上訴人）願按本合約所載承受」及「延至八十九年六月三十日若尚未賣出
    ，則乙方願按本合約所載承受」之字句。詎至八十九年六月三十日期限屆至後，
    上訴人仍未能售出，被上訴人乃於九十年四月二十三日發函催告上訴人於函到十
    五日內依約承受，然未獲置理。按上開甲標房地，被上訴人計投入金額為新臺幣
    （下同）一百五十七萬零五十二元，其自投標日後二個月即八十七年二月十一日
    起至八十九年六月三十日止共八百七十一天，按週年利率百分之十計算之利息為
    三十七萬四千六百六十二元，故上訴人應以一百九十四萬四千七百一十四元承受
    甲標；乙標房地，被上訴人計投入金額為二百六十一萬八千一百八十三元，其自
    投標日後二個月即八十七年二月十八日起至八十九年六月三十日止共八百六十四
    天，按週年利率百分之十計算之利息為六十一萬九千七百五十六元，故上訴人應
    以三百二十三萬七千九百三十九元承受乙標；丙標房地，計投入金額為二百四十
    萬六千一百零四元，其自投標日後二個月即八十七年三月二十二日起至八十九年
    六月三十日止計八百三十二天，按週年利率百分之十計算之利息為五十四萬八千
    四百五十九元，故丙標承受價應為二百九十五萬四千五百六十三元，惟丙標係由
    兩造各出資二分之一所標得，故上訴人應以一百四十七萬七千二百八十一元承受
    丙標，總計上訴人應以六百六十五萬九千九百三十四元承受上開甲、乙、丙三標
    之土地及建物。爰依合約書之約定，求為命上訴人如數給付並加付自八十九年七
    月一日起至清償日止之法定遲延利息之判決。
二、上訴人則以：兩造於合約書第七條約定：「若自投標日起半年內尚未將標得之房
    地銷售出去，則甲方（即被上訴人）可以選擇繼續銷售，或以原投入之總金額加
    計利息（年息百分之十）賣給乙方（即上訴人），而乙方需無條件接受」，故被
    上訴人就所標得之房地，應在「投標日起半年」之期間內，並在「尚未銷售出去
    」之條件下，始有選擇「繼續銷售」或「交由上訴人承買」之選擇權，系爭甲、
    乙、丙三標房地，被上訴人得選擇由上訴人承買之期間，分別於八十七年六月十
    日、八十七年六月十七日、八十七年七月二十一日屆滿，此後並有委託仲介公司
    繼續銷售之事實，是以被上訴人就系爭甲、乙、丙三標房地，分別自八十七年六
    月十一日、八十七年六月十八日、八十七年七月二十二日起，無論係其自己決定
    或基於上訴人或第三人之建議，既已選擇「繼續銷售」，則解除條件成就，被上
    訴人已喪失依合約書第七條約定，請求上訴人承買之權利。至上訴人於八十八年
    五月二十五日及八十九年一月間，兩次在被上訴人持有之合約書上加註之文字，
    未經被上訴人在加註處簽名、蓋章，亦未在上訴人持有之合約書上為相同文字之
    記載，顯係上訴人單方之意思表示，並非兩造合意增訂之條款，應無更新合約書
    第七條約定之效力；且上訴人於加註中所書「願按本合約所載承受」，其真意係
    指願以「行情價」承受之意，被上訴人既依合約書第七條約定，請求上訴人按被
    上訴人原投入之總金額加計年息百分之十之價格承受系爭房地，即應就兩造嗣後
    已合意增訂條款由上訴人按成本加計利息方式承受系爭房地一事，負舉證責任。
    又綜觀系爭契約之內容，係由被上訴人出資金、上訴人出勞力，合夥投標及銷售
    法院拍賣之不動產而分享利潤，顯屬「合夥契約」，則在兩造未為合夥清算前，
    自不能獨令上訴人負擔合夥損失。況縱認上訴人應承買系爭房地，亦應於被上訴
    人將系爭房地移轉所有權予上訴人之同時，上訴人始須支付價金等語，資為抗辯
    。
三、原審為被上訴人勝訴之判決後，上訴人不服提起上訴，上訴聲明求為判決：(一)原
    判決廢棄；(二)被上訴人在第一審之訴及其假執行之聲請均駁回。被上訴人聲明求
    為判決：駁回上訴。
四、被上訴人主張：兩造於八十六年九月十六日簽訂「合約書」，並分別於八十六年
    十二月十一日、十八日及八十七年一月二十二日，以伊名義依序標得如附表所示
    甲、乙、丙三標之建物及土地，其中甲、乙二標係由伊負擔所有費用，丙標則由
    兩造各出資二分之一，系爭房地得標後上訴人未能售出，依上開合約書第七條之
    約定，伊可選擇以其原投入之總金額加計年息百分之十之價格將系爭房地賣予上
    訴人，但因上訴人要求延長銷售期間，伊乃兩度同意繼續銷售，並由上訴人分別
    於合約書上增訂「若尚未賣出則上訴人願按合約所載承受」等字句，然上訴人迄
    今仍未能售出，計至八十九年六月三十日止，伊投入系爭房地之總金額加計年息
    百分之十後，共為六百六十五萬九千九百三十四元等事實，業據其提出合約書、
    土地及建物登記謄本、登記費用明細表、修繕費用明細表、管理費收據、水費收
    據、房屋及地價稅款收據等均影本為證（原審卷一二至四二頁），且為上訴人所
    不爭執，自堪信為真正。
五、被上訴人主張上訴人依約應以上開六百六十五萬九千九百三十四元之價格承買系
    爭房地，則為上訴人所否認，並以前詞置辯。是兩造所爭執者，厥為被上訴人於
    同意上訴人繼續銷售系爭房地後，得否再依合約書第七條之約定及上訴人嗣後於
    被上訴人合約書上所增訂之內容，請求上訴人應按被上訴人投入系爭房地之總金
    額加計年息百分之十之價格予以承買？
六、按當事人互相表示意思一致者，無論其為明示或默示，契約即為成立，民法第一
    百五十三條第一項定有明文。又解釋契約，固須探求當事人立約時之真意，不能
    拘泥於契約之文字，但契約文字業已表示當事人真意，無須別事探求者，即不得
    反捨契約文字而更為曲解（最高法院十七年度上字第一一一八號判例參照）。本
    件兩造係合作標買及銷售法院拍賣之不動產，約定上訴人應負責尋找合適之標的
    物，及處理投標、過戶、銷售等全部事務，被上訴人則負責以自己之名義投標，
    並負擔所需之全部資金，而標得之不動產，兩造於合約書第七條中明定：「若自
    投標日起半年內尚未銷售出去，則甲方（即被上訴人）可以選擇繼續銷售，或以
    原投入之總金額加計利息（年息百分之十）賣給乙方（即上訴人），而乙方需無
    條件接受」等語，已如前述。被上訴人固於標得系爭房地半年後，未即請求上訴
    人依上約定之價格予以承買，而兩度同意上訴人繼續銷售，然上訴人嗣分別於八
    十八年五月二十五日及八十九年一月間，先後在被上訴人持有之合約書上加註「
    八十八年五月二十五日增訂：再半年若尚未賣出，則乙方願按本合約所載承受」
    、「延至八十九年六月三十日若尚未賣出，則乙方願按本合約所載承受」等字句
    ，顯見上訴人就系爭房地之處理，已向被上訴人提出變更原合約約定之意思表示
    ，此項意思表示既經被上訴人出示其持有之合約書供上訴人登載，復由被上訴人
    於上訴人登載後予以收受，自可認被上訴人對於上訴人上開變更契約之要約，縱
    無明示之意思表示，亦有默示之承諾存在，足認兩造已有「若系爭房地於八十九
    年六月三十日後仍未售出，則上訴人願按原合約所載承受」之合意。上訴人主張
    伊前開加註之文字，未經被上訴人在加註處簽名、蓋章，亦未在伊持有之合約書
    上為相同文字之記載，僅屬伊單方之意思表示，並非兩造合意增訂之條款，應無
    更新合約書第七條約定之效力云云，委不足採。又兩造合約書既已為如上之變更
    ，則系爭房地於八十九年六月三十日後尚未售出時，僅有由上訴人依約承受一途
    而已，上訴人仍執變更前合約之內容，主張被上訴人前已選擇「繼續銷售」系爭
    房地，則解除條件成就，被上訴人已喪失依合約書第七條約定，選擇請求上訴人
    承買之權利云云，亦非可取。再者，上訴人既於加註中載明「願按本合約所載承
    受」，則所稱「本合約」，當指系爭合約書而言，灼然甚明；而依系爭合約書第
    七條及第二條之約定，上訴人承受系爭房地之價格，係以被上訴人原投入之總金
    額（包括保證金、尾款、契稅、登記費等）加計年息百分之十計算，亦甚顯然，
    上訴人辯稱其真意係願以「行情價」承受等語，與上開加註文字之文義顯有未符
    ，自非可採。上訴人復以系爭合約之性質，係由被上訴人出資金、伊出勞力，合
    夥投標及銷售法院拍賣之不動產而分享利潤，應屬「合夥契約」，則在兩造未為
    合夥清算前，自不能獨令上訴人負擔合夥損失等語置辯。姑不論上訴人所指系爭
    合約為合夥契約一節是否屬實，惟上訴人既就系爭房地為如上之約定，自已權衡
    其利弊得失在先，上訴人即有依約承受之義務，不容嗣後翻悔，謂伊不應獨負合
    夥損失。基上，本件被上訴人既提出經上訴人加註文字之合約書為證，應認被上
    訴人就其主張兩造合意系爭房地於八十九年六月三十日後尚未售出時，上訴人須
    按被上訴人原投入之總金額加計年息百分之十之價格承受一事，已盡其舉證之義
    務。從而，被上訴人主張上訴人依約負有以六百六十五萬九千九百三十四元之價
    格承買系爭房地之義務，應屬可採。
七、惟按因契約互負債務者，於他方當事人未為對待給付前，得拒絕自己之給付，為
    民法第二百六十四條第一項前段所明定。本件兩造依系爭合約書第七條及增訂條
    款之約定，上訴人負有以六百六十五萬九千九百三十四元之價格承買系爭房地之
    義務，被上訴人本於出賣人之地位，則負有將系爭房地之所有權移轉登記予上訴
    人之義務，自屬基於同一雙務契約所生而互負對價關係之債務。被上訴人辯稱二
　　者為不同之法律關係，委無可採。上訴人依上規定，於本院上訴行使同時履行抗
　　辯權，請求被上訴人於上訴人付款之同時，應將系爭房地之所有權移轉登記予上
　　訴人，洵屬有據。查系爭房地現仍登記為被上訴人所有，有土地及建物登記謄本
　　影本在卷可稽（原審卷一四至二四頁），則在被上訴人為移轉系爭房地所有權予
　　上訴人之對待給付前，上訴人尚無給付被上訴人前開六百六十五萬九千九百三十
　　四元價金之義務，即不生給付遲延之問題。乃被上訴人就上開價金，另請求上訴
　　人給付伊自八十九年七月一日起至清償日止之法定遲延利息，於法無據，應不准
　　許。
八、綜上所述，被上訴人本於兩造所立合約書第七條及增訂條款之約定，請求上訴人
    給付伊六百六十五萬九千九百三十四元部分，為有理由，應予准許。又因上訴人
    於上訴中提出同時履行抗辯，亦為有理由，爰併諭知被上訴人應同時將附表所示
    不動產移轉登記予上訴人。至被上訴人請求上訴人給付自八十九年七月一日起至
    清償日止之法定遲延利息部分，則無理由，應予駁回。原審就上開不應准許部分
    ，為被上訴人勝訴之判決，並為假執行之宣告，尚有未洽，上訴意旨就此部分指
    摘原判決不當，求予廢棄改判，為有理由，爰由本院予以廢棄改判如主文第二項
    所示。至於上開應准許部分，原審判命上訴人給付，並為假執行之宣告，核無違
    誤，上訴意旨，就此部分，仍執陳詞，指摘原判決不當，求予廢棄，為無理由，
    應駁回其上訴。
九、本件事證已臻明確，兩造其餘攻擊防禦方法或舉證，核與判決結果不生影響，爰
    不逐一論列，併此敘明。
十、據上論結，本件上訴為一部有理由，一部無理由。依民事訴訟法第四百五十條、
    第四百四十九條第一項、第七十九條但書，判決如主文。
中　　　華　　　民　　　國　　九十一　　年　　 十一　　 月　　　五　　　日
~B1民事第四庭審判長法　官　黃斐君
~B2　　　　　　　　法　官　陳蘇宗
~B3　　　　　　　　法　官　張鑫城
右為正本係照原本作成。
如對本判決上訴，須於收受判決送達後二十日內向本院提出上訴書狀，其未表明上訴
理由者，應於提出上訴後二十日內向本院提出上訴理由書（須按他造人數附具繕本）
，並繳納送達用雙掛號郵票拾份（每份拾肆元）。
上訴時應提出委任律師或具有律師資格之人之委任狀；委任有律師資格者，另應附具
律師及格證書及釋明委任人與受任人有民事訴訟法第四百六十六條之一第一項但書或
第二項（詳附註）所定關係之釋明文書影本。
~B 　 　　　　　　書記官　劉智文
中　　　華　　　民　　　國　　九十一　　年　　 十一　　 月　　　八　　　日
附註：
民事訴訟法第四百六十六條之一（第一項、第二項）
對於第二審判決上訴，上訴人應委任律師為訴訟代理人。但上訴人或其法定代理人具
有律師資格者，不在此限。
上訴人之配偶、三親等內之血親、二親等內之姻親，或上訴人為法人、中央或地方機
關時，其所屬專任人員具有律師資格並經法院認為適當者，亦得為第三審訴訟代理人
。
                                                                        Ｂ
~FQ
附表：
一、甲標部分：
┌──────────────────────────────────────────────────┐
│(一)土地　　　　　　　　　　　　　　　　　　　　　　　　　　　　　　　　　　　　　　　　　　　　　　　│
├──┬───────────────────────┬─────────┬─────────────┤
│編號│　　　　地　　　　　　　　　　　　　號　　　　│ 面積（平方公尺） │　　　權　利　範　圍　　　│
├──┼───────────────────────┼─────────┼─────────────┤
│ １ │臺中縣潭子鄉○○○段第0000－000地號　　│五四　　　　　　　│一○○○○分之二一○　　　│
├──┼───────────────────────┼─────────┼─────────────┤
│ ２ │臺中縣潭子鄉○○○段第0000－0000地號　│七八　　　　　　　│一○○○○分之二一○　　　│
├──┼───────────────────────┼─────────┼─────────────┤
│ ３ │臺中縣潭子鄉○○○段第0000－0000地號　│一○五三　　　　　│一○○○○分之二一○　　　│
├──┴───────────────────────┴─────────┴─────────────┤
│(二)建物　　　　　　　　　　　　　　　　　　　　　　　　　　　　　　　　　　　　　　　　　　　　　　　│
├──┬───────────────────┬──────────────────────┬────┤
│編號│　 　建　 　 物　　　門　　　牌　　　 │　　　建　　　　　　　　　　　　　　號　　　│權利範圍│
├──┼───────────────────┼──────────────────────┼────┤
│ １ │臺中縣潭子鄉○○路○段一八四巷八號七樓│臺中縣潭子鄉○○○段第00000－000建號│全　　部│
└──┴───────────────────┴──────────────────────┴────┘
二、乙標部分：
┌──────────────────────────────────────────────────┐
│(一)土地　　　　　　　　　　　　　　　　　　　　　　　　　　　　　　　　　　　　　　　　　　　　　　　│
├──┬───────────────────────┬─────────┬─────────────┤
│編號│　　　地　　　　　　　　　　　　　　　號　　　│ 面積（平方公尺） │　　　權　利　範　圍　　　│
├──┼───────────────────────┼─────────┼─────────────┤
│ １ │臺中縣潭子鄉○○○段第0000－0000地號　│四九六四　　　　　│一○○○○分之六七　　　　│
├──┴───────────────────────┴─────────┴─────────────┤
│(二)建物　　　　　　　　　　　　　　　　　　　　　　　　　　　　　　　　　　　　　　　　　　　　　　　│
├──┬─────────────────────────┬───────────┬─────────┤
│編號│　　　　建　　　　物　　　　　門　　 　 牌　　　　│　　　建　　　號　　　│ 　權 利 範 圍　　│
├──┼─────────────────────────┼───────────┼─────────┤
│ １ │臺中縣潭子鄉○○路○段八四巷八之二號（四樓、五樓）│臺中縣潭子鄉○○○段第│全部　　　　　　　│
│　　│　　　　　　　　　　　　　　　　　　　　　　　　　│○三○八七—○○○建號│　　　　　　　　　│
├──┼─────────────────────────┼───────────┼─────────┤
│ ２ │臺中縣潭子鄉○○路○段八四巷二號（地下層）　　　　│臺中縣潭子鄉○○○段第│一○○○○分之五五│
│　　│　　　　　　　　　　　　　　　　　　　　　　　　　│○三一七九—○○○建號│　　　　　　　　　│
└──┴─────────────────────────┴───────────┴─────────┘
三、丙標部分：
┌──────────────────────────────────────────────────┐
│(一)土地　　　　　　　　　　　　　　　　　　　　　　　　　　　　　　　　　　　　　　　　　　　　　　　│
├──┬───────────────────────┬──────────┬────────────┤
│編號│　　　地　　　　　　　　　　　　　　　號　　　│ 　面積（平方公尺） │　　 權　利　範　圍　 　│
├──┼───────────────────────┼──────────┼────────────┤
│ １ │臺中市○○區○○段第○○○八—○○○○地號　　│五四三　　　　　　　│二○○○○分之四四五　　│
├──┴───────────────────────┴──────────┴────────────┤
│(二)建物　　　　　　　　　　　　　　　　　　　　　　　　　　　　　　　　 　　　　　　　　　　　　　　 │
├──┬────────────────────────────┬───────────┬──────┤
│編號│　　 　 建 　　 　　物　　　　　門 　　　　 牌 　　　　 │　　　建　　　號　　　│　權利範圍　│
├──┼────────────────────────────┼───────────┼──────┤
│ １ │臺中市○○區○○路一段一九二巷二五弄四二號六樓之一　　　│臺中市○○區○○段第○│二分之一　　│
│　　│　　　　　　　　　　　　　　　　　　　　　　　　　　　　│○三一二—○○○建號　│　　　　　　│
├──┼────────────────────────────┼───────────┼──────┤
│ ２ │臺中市○○區○○路一段一九二巷二五弄四二號等地下室停空間│臺中市○○區○○段第○│二四分之三　│
│　　│　　　　　　　　　　　　　　　　　　　　　　　　　　　　│○三二五—○○○建號　│　　　　　　│
└──┴────────────────────────────┴───────────┴──────┘
